【裁判字號】    91,易,424
【裁判日期】    920904
【裁判案由】    侵占
【裁判全文】
臺灣桃園地方法院刑事判決                          九十一年度易字第四二四號
    公  訴  人  臺灣桃園地方法院檢察署檢察官
    被      告  丁○○
    輔  佐  人
    即被告之弟  丙○○
右列被告因侵占案件，經檢察官提起公訴（九十年度偵字第七二０一號），本院判決
如左：
    主  文
丁○○連續行使偽造私文書，足以生損害於他人，處有期徒刑肆月，如易科罰金，以
佰元折算壹日。
    事  實
一、丁○○於民國八十六年六月間介紹甲○○、李慧姍二人，分以本人及連婕之名義
    ，參加由戊○○在臺北市○○街二０一號三樓招募之互助會各一會，每會會金為
    新台幣（下同）一萬元，採外標制，會員連同會首共計四十一人，期間自八十六
    年六月五日起，迄八十九年七月五日止，其二人並將每期應繳之會款委由丁○○
    轉交會首。詎丁○○因受不詳人士之蠱惑，意欲從事投資賺取暴利，竟萌生行使
    偽造私文書及意圖為自己不法所有之概括犯意，先後於八十七年一月五日、同年
    月二十日，未徵得甲○○、乙○○之同意，連續二次指示不知情之徐櫻娟（另經
    檢察官為不起訴處分），以甲○○、乙○○名義於標單（均未扣案）上填寫二千
    六百元、二千元之金額，依習慣各係表示願以二千六百元、二千元投標之意，再
    指示不知情之徐櫻娟（另經檢察官為不起訴處分）提出與其他投標者比標行使後
    得標，使會首戊○○陷於錯誤，交付甲○○、乙○○之得標金四十二萬零一百元
    （會款四十萬元加標息二萬零一百元）、四十二萬二千七百元（會款四十萬元加
    標息二萬二千七百元）予丁○○，足生損害於甲○○、乙○○、戊○○及該二次
    標會時之其他活會會員。且丁○○因恐事跡敗露，竟承前為自己不法所有之意圖
    ，隱匿已標得上開互助會會款之事實，仍向甲○○、乙○○收取活會之會款，使
    其等二人均陷於錯誤，仍按期交付活會會會款予丁○○，其中甲○○共計繳付八
    萬元（八十七年一月份起至同年七月份，同年一月二十日加標一次，七月份後之
    會款則由丁○○墊付）、乙○○又繳付三十萬元（八十七年一月份起至八十九年
    四月份，其間加標二次）。嗣因丁○○按期繳納上開二會之死會會款，迄八十九
    年四月二十八日始為甲○○、乙○○所發覺。
二、案經甲○○、乙○○告訴臺灣桃園地方法院檢察署檢察官偵查起訴。
    理  由
一、訊據被告丁○○固坦承為告訴人甲○○、乙○○轉交每期應繳之會款，並指示不
    知情之徐櫻娟於標取會款後，均未交付告訴人甲○○、乙○○等情不諱，惟矢口
    否認涉有何罪嫌，辯稱：伊投標均經告訴人甲○○、乙○○授意，並有口頭向告
    訴人二人借貸上開二筆得標金，且告訴人上開二會均係八十八年中某不詳月份標
    取云云。然查：被告右揭犯罪事實，業據告訴人甲○○、乙○○指訴綦詳，並經
    證人即會首戊○○於偵審到庭證述：告訴人甲○○、乙○○上開二會之得標時間
    確如伊提出得標記錄單所載，得標金均已交付被告等語明確，復有得標紀錄單、
    互助會單等影本各一件在卷足憑。至被告一再辯稱：其標會係經告訴人同意云云
    ，然就上開二會究係何時以何等之標息標得一事，竟自始未能為確切之指述，僅
    泛言均於八十八年年中某月份標取云云，卻未提供任何證據以供本院調查，所辯
    顯屬憑空杜撰之詞，要難採信。再參以被告於八十九年五月十一日始授權其姊徐
    櫻娟、徐翠霞代理與告訴人甲○○、乙○○就得標金部分，協議被告應分三期償
    還七十七萬元（標息部分，告訴人有折讓）予告訴人二人等情，亦據其自承在卷
    ，並有協議書影本一紙附卷可按，是上開還款方式之約定，距被告挪用該二會得
    標金之八十七年一月份，已歷二年四月有餘，亦與一般借貸之常情未符，益徵被
    告上開所辯，均非實情。本件事證明確，被告犯行洵堪認定，應予依法論科。
二、查被告丁○○冒用告訴人甲○○、乙○○之名義書立標單，並填載所欲標之利息
    ，依習慣係表示欲標取會款，此項標單即與刑法第二百二十條第一項（修正前之
    第二百二十條）所稱足以表示其用意之證明之準文書相當，被告偽造準私文書後
    參與投標予以行使，足以生損害於各活會會員、會首及被冒標之會員，並先後使
    會首、告訴人陷於錯誤，而交付得標金及活會會款，其此部分之所為，核係犯刑
    法第二百十六條、第二百二十條第一項、第二百十條之行使偽造私文書罪。其偽
    造私文書之低度行為為高度之行使行為所吸收，不另論罪。另被告以前述冒標方
    式，向會首詐得會款後，又隱匿此一得標之事實，按期向告訴人詐騙活會會款之
    所為，則係犯同法第三百三十九條第一項之詐欺取財罪。公訴人雖認被告係犯刑
    法三百三十五條第一項之侵占罪，惟被告係未經授權，私擅標取上開互助會會款
    後供己花用，是於受領時即取得該得標金之所有權，並非「持有他人之物」，顯
    與侵占罪之構成要件有間，公訴人所認容有未洽，然就其行為之侵害性及目的以
    觀，其基本社會事實仍屬相同，爰依法變更起訴法條，併予敘明。被告利用不知
    情之徐櫻娟持偽造標單之準私文書參與投標予以行使，係間接正犯。又被告多次
    行使偽造私文書及詐欺取財犯行，均時間緊接，罪名與構成要件相同，顯係各基
    於概括犯意而為，應分別依刑法第五十六條連續犯規定各論以一罪，並各加重其
    刑。又被告等係以行使偽造標單之方法達其詐欺取財之目的，所犯行使偽造文書
    罪與詐欺取財罪間有方法結果之牽連關係，為牽連犯，應依刑法第五十五條之規
    定從一重之行使偽造文書罪處斷。至公訴人就被告行使偽造私文書及向告訴人詐
    取活會會款之犯行，均漏未起訴，然與起訴部分，既有牽連犯或連續犯之裁判上
    一罪關係，依照審判不可分原則，本院自得併予審究。爰審酌被告之犯罪動機在
    於投資謀取暴利、目的、手段、品行、智識程度、詐騙之金額，惟其冒標後仍按
    期繳付死會會款，且已陸續賠償告訴人之損失，此據告訴人供明在卷，然其犯罪
    後猶飾詞狡辯等一切情狀，量處如主文所示之刑。末查，被告行為後，刑法第四
    十一條經立法院於九十年一月四日修正，同年月十日經總統公布，並於同年月十
    二日實行，其得易科罰金之法定本刑由修正前之三年以下有期徒刑，修正為五年
    以下有期徒刑，經比較新舊法，以修正後之新法有利於行為人，依刑法第二條第
    一項前段，應適用裁判時法即修正後刑法第四十一條第一項前段諭知易科罰金之
    折算標準。
三、至被告所有供犯罪所用之標單，既未經扣案，應已滅失，爰不另宣告沒收。
據上論斷，應依刑事訴訟法第二百九十九條第一項前段、第三百條，刑法第二條第一
項前段、第五十六條、第二百十六條、第二百二十條第一項、第二百十條、第三百三
十九條第一項、第五十五條、修正後第四十一條第一項前段，罰金罰鍰提高標準條例
第一條前段、第二條，判決如主文。
本案經檢察官胡樹德到庭執行職務。
中      華      民      國    九十二    年      九      月      四      日
                                臺灣桃園地方法院刑事第十一庭
                                    法  官    丁  俊  成
右正本證明與原本無異。
如不服本判決，應於判決送達後十日內向本院提出上訴狀( 應附繕本 )，上訴於臺灣
高等法院。
                                    書記官    簡  慧  瑛
中      華      民      國    九十二    年      九      月      五      日
附錄本案論罪科刑依據之法條：
刑法第二百一十六條：
行使第二百十條至第二百十五條之文書者，依偽造、變造文書或登載不實事項或使登
載不實事項之規定處斷。
刑法第二百一十條：
偽造、變造私文書，足以生損害於公眾或他人者，處五年以下有期徒刑。


司法院資訊處製作；財團法人民間司法改革基金會備份。
